【裁判字號】    95,訴,227
【裁判日期】    950522
【裁判案由】    偽造文書等
【裁判全文】
臺灣彰化地方法院刑事判決               95年度訴字第227號
公  訴  人  臺灣彰化地方法院檢察署檢察官
被      告  乙○○
選任辯護人  曹宗彝律師
            陳清華律師
上列被告因偽造文書等案件，經檢察官提起公訴（94年度偵字第
9730號），本院判決如下：
    主  文
乙○○共同連續行使偽造私文書，足以生損害於公眾及他人，處
有期徒刑壹年貳月，緩刑年，扣案如附表所示之物均沒收。
    犯罪事實
一、乙○○與真實姓名、年籍均不詳之綽號「小林」成年男子（
    下稱「小林」），基於共同偽造公印、偽造及變造與品行相
    類證書、私文書，並行使偽造及變造特種文書、偽造私文書
    ；復意圖為自己不法之所有之詐欺取財、詐欺得利之犯意聯
    絡，由乙○○於民國94年12月8 日某時許，在位於臺中火車
    站前之金莎百貨公司前，提供自己之照片6 張、國民健康保
    險卡1 張予「小林」，由「小林」偽造內政部公印文、臺中
    縣政府鋼印公印文於偽造「洪偉倫」之國民身分證1 張、變
    造「洪偉倫」之國民健康保險卡1 張、變造「程志鵬」之國
    民身分證及國民健康保險卡各1 張，於94年12月10日上午約
    8 、9 時許，在位於臺中市○○路某旅館處交予乙○○，並
    以每日3,000 元之代價，由「小林」駕車搭載乙○○，連續
    (一)於94年12月10日上午11時30分，在位於彰化縣彰化市○○
    路○ 段17號之勝發科技電訊有限公司（下稱勝發公司），由
    乙○○持前開變造「程志鵬」國民身分證、國民健康保險卡
    各1 張，冒用「程志鵬」名義填寫行動電話通信業務服務申
    請書2 張，並於上揭資料申請人簽名欄內偽造「程志鵬」之
    署名各2 枚，共計4 枚，用以申請核發臺灣大哥大股份有限
    公司（下稱臺灣大哥大公司）行動電話門號0939—628882、
    0922—811488號，致勝發公司員工甲○○誤以為係「程志鵬
    」本人申請行動電話門號而陷於錯誤，核發並交付行動電話
    門號0939—628882、0922—811488號之SIM 晶片卡2 張及勝
    發公司所有之諾基亞廠牌型號N1600 行動電話手機1 支（價
    值約新臺幣4,000 元）予乙○○使用，乙○○於取得上開門
    號、SIM 晶片卡及行動電話手機後，即交予「小林」收受，
    並基於意圖為自己不法利益之概括犯意，連續自94年12月起
    至95年1 月止，持上開門號0939—628882、0922—811488號
    行動電話通話使用，以此方式使臺灣大哥大公司傳信系統陷
    於錯誤，誤認其係該行動電話持有人程志鵬所使用，予以接
    收而為其提供通話服務，而藉此詐取通訊免繳納通信費用之
    財產上不法利益分別為261 元、699 元，乙○○前開行為，
    足以生損害於程志鵬本人、聖發公司、內政部及戶政機關對
    於國民身分資料管理、中央健康保險局對於國民健康保險卡
    資料管理、臺灣大哥大公司對於行動電話通信與收費管理之
    正確性；(二)於94年12月10日中午12時22分，在位於彰化縣彰
    化市○○路○ 段446 號之遠傳電信股份有限公司（下稱遠傳
    公司），由乙○○持前開變造「程志鵬」國民身分證、國民
    健康保險卡各1 張，冒用「程志鵬」名義填寫網際網路行動
    電話服務啟用申請書2 張、親子卡客戶資料卡1 張，並於上
    揭資料申請人簽名欄內偽造「程志鵬」之署名共計6 枚，用
    以申請核發遠傳公司行動電話門號0917—878638、0917—81
    1378號，致遠傳公司員工丁○○誤以為係「程志鵬」本人申
    請行動電話門號而陷於錯誤，核發並交付行動電話門號0917
    —878638、0917—811378、0936—544036號之SIM 晶片卡3
    張及諾基亞廠牌型號N6030 行動電話手機2 支（合計價值約
    10,000元）予乙○○使用，乙○○於取得上開門號、SIM 晶
    片卡及行動電話手機後，即連同前開變造「程志鵬」國民身
    分證、國民健康保險卡各1 張交予「小林」收受，並基於意
    圖為自己不法利益之概括犯意，連續自94年12月10日起至95
    年2 月21日止，持上開門號0917—878638、0917—811378號
    行動電話通話使用，以此方式使遠傳公司傳信系統陷於錯誤
    ，誤認其係該行動電話持有人程志鵬所使用，予以接收而為
    其提供通話服務，而藉此詐取通訊免繳納通信費用之財產上
    不法利益合計11,300元，乙○○前開行為，足以生損害於程
    志鵬本人、內政部及戶政機關對於國民身分資料管理、中央
    健康保險局對於國民健康保險卡資料管理、遠傳公司對於行
    動電話通信與收費管理之正確性；(三)於94年12月10日下午6
    時許，在位於彰化縣彰化市○○路458 號之盛發資訊科技有
    限公司（下稱盛發公司），由乙○○持前開偽造「洪偉倫」
    國民身分證、國民健康保險卡各1 張，冒用「洪偉倫」名義
    填寫行動電話服務申請書及領取申請書存留聯各1 張，並於
    上揭資料申請人簽名欄內偽造「洪偉倫」之署名各1 枚，共
    計2 枚，用以申請核發遠傳公司行動電話門號0926—172625
    號及領取盛發公司所有之諾基亞廠牌型號N3129 行動電話手
    機1 支（價值約4,500 元），致遠傳公司員工丙○○誤以為
    係「洪偉倫」本人申請行動電話門號，乙○○前開行為，足
    以生損害於程志鵬本人、盛發公司、內政部及戶政機關對於
    國民身分資料管理、中央健康保險局對於國民健康保險卡資
    料管理、遠傳公司對於行動電話通信與收費管理之正確性。
    嗣經丙○○傳真上揭資料與勝發公司員工甲○○核對時，為
    甲○○發覺有異，並報警由丙○○設法拖延乙○○離去，經
    警方據報到場逮捕乙○○，丙○○始未交付上揭財物與乙○○，而「小林」在店外見狀即駕車逃逸，並扣得前開偽造「
    洪偉倫」國民身分證、國民健康保險卡各1 張。
二、案經彰化縣警察局彰化分局報請臺灣彰化地方法院檢察署檢
    察官偵查起訴。
    理  由
一、本案被告乙○○所犯係死刑、無期徒刑、最輕本刑為3 年以
    上有期徒刑以外之罪，其於準備程序就前揭被訴事實為有罪
    之陳述，經受命法官告知簡式審判程序之旨，並聽取其與公
    訴人之意見後，本院認無不得或不宜改依簡式審判程序進行
    之處，爰依刑事訴訟法第273 條之1 第1 項、第284 條之1
    ，裁定本案由受命法官獨任進行簡式審判程序，合先敘明。
二、訊據被告對於上揭犯罪事實，業於本院審理時（參見本院95
    年5 月8 日審判筆錄）均坦承不諱，核與證人甲○○於警詢
    中證述；證人丁○○、丙○○分別於警詢及偵訊中證述之內
    容（參見偵查卷宗第14頁至第19頁、第56頁至第58頁）相符
    ，復有臺灣大哥大公司95年2 月17日基本資料查詢及客戶門
    號欠費明細資料各2 紙、勝發公司及盛發公司95年2 月15日
    書函各1 紙、遠傳公司95年4 月27日遠傳（業服）字第0951
    0402577 號函檢附之電信費用帳單1 份（以上參見本院卷宗
    ）、臺灣大哥大公司行動通信業務服務申請書2 紙、遠傳網
    際網路行動電話服務啟用申請書2 紙、親子客戶資料卡1 紙
    、遠傳行動電話服務申請書及領取申請書存留聯各1 紙、扣
    案物品照片1 張（參見偵查卷宗第31頁至第42頁）附卷可參
    ，核屬相符，並有前開偽造「洪偉倫」國民身分證、國民健
    康保險卡各1 張扣案可佐；又上揭扣案之「洪偉倫」國民身
    分證、國民健康保險卡各1 張，經本院分別送請彰化縣警察
    局、中央健康保險局鑑定結果，認為扣案之「洪偉倫」之國
    民身分證上「內政部印」及國旗圖案、印刷字跡均與樣張不
    相符，且「內政部印」邊緣粗糙、筆畫粗細不一致，真實國
    民身分證樣張上「內政部印」邊緣平滑、筆畫粗細一致，是
    該國民身分證及其上之「內政部印」均係屬偽造等情；扣案
    之「洪偉倫」國民健保卡卡體，係中央健康保險局委託東元
    電機股份有限公司製作，然該卡片表面資料已遭變更竄改，
    應為變造等情，此有彰化縣警察局95年2 月27日彰警鑑字第
    0950035034號鑑驗通知書、中央健康保險局95年3 月17日健
    保承字第0950007972號函各1 紙（參見本院卷宗）附卷可參
    ，核屬相符，是扣案前開「洪偉倫」之國民身分證屬偽造、
    「洪偉倫」之國民健康保險卡為變造，至為明確，又前開國
    民身分證既屬偽造，則扣案「洪偉倫」之國民身分證上臺中
    縣政府鋼印之公印文自屬偽造應堪認定。至未扣案之「程志
    鵬」之國民身分證、國民健康保險卡各1 張，因本院無從鑑
    定其係屬偽造或其上之「內政部印」、「高雄縣政府鋼印」
    為偽造，然被告並非「程志鵬」本人，且有該「程志鵬」之
    國民身分證、國民健康保險卡影本各1 紙在卷可參，應從有
    利於被告之事實，僅認定上揭「程志鵬」之國民身分證、國
    民健康保險卡均係屬變造。又況被告既然提供照片之初，即
    知悉係要用以偽造、變造國民身分證，且「洪偉倫」之國民
    身分證上蓋有內政部公印、臺中縣政府鋼印之公印文，亦為
    眾所皆知之事實，是被告對偽造前揭「洪偉倫」國民身分證
    上內政部公印、臺中縣政府鋼印之公印文，與「小林」間，
    亦有共同犯意之聯絡，亦應堪認定。是被告上揭自白與前揭
    事證相符，應堪採信，本案事證明確，被告犯行應可認定。
三、按國民身分證屬於品行能力服務相類證書之1 種，為刑法第
    212 條之特種文書。而刑法第218 條第1 項所稱之公印，指
    表示公務機關或機關長官資格及其職務之印信而言，即俗稱
    大印與小官章（最高法院71年臺上字第1831號判例要旨參照
    ）。是扣案之偽造「洪偉倫」國民身分證上之內政部印文、
    臺中縣政府鋼印印文，為表示公務機關之印信，均為公印。
    又按行動電話SIM 晶片識別卡，具有通訊使用之價值，社會
    交易模式中亦常見電信公司舉行特殊門號之公開標售，且在
    一定條件下具有可轉讓性，具有一定之財產價值，依電信公
    司一般定型化契約之約定，雖行動電話門號SIM 識別卡之所
    有權屬於電信公司本身，然仍得因私下為出售、轉讓行為而
    造成事實上所有權之移轉，而為刑法中財產性犯罪之客體。
    經查：
  (一)按偽造公印文，刑法第218 條既有獨立處罰之規定，且較刑
    法第212 條之處罰為重，則於偽造刑法第212 條之文書同時
    偽造公印文者，即難僅論以該條之罪，而置刑法第218 條處
    刑較重之罪於不問；應成立刑法第212 條及同法第218 條第
    1 項之罪，並依刑法第55條從一重處斷（司法院大法官會議
    釋字第82號解釋、院解字第3020號意旨參照）。被告將自己
    相片交予「小林」偽造「洪偉倫」之國民身分證（含內政部
    公印文、臺中縣政府鋼印公印文）、變造「程志鵬」之國民
    身分證各1 張進而行使之行為，足以生損害於程志鵬、洪偉
    倫本人、盛發公司、勝發公司、內政部及戶政機關對於國民
    身分資料管理、中央健康保險局對於國民健康保險卡資料管
    理正確性，係犯刑法第216 條、第212 條之行使偽造、變造
    特種文書罪、第218 條第1 項之偽造公印文罪。被告接續偽
    造臺中縣政府鋼印之公印文及內政部公印文，係屬單一犯意
    之接續行為，為接續犯。被告偽造、變造特種文書後復持以
    行使，偽造、變造特種文書之低度行為應為行使之高度行為
    所吸收，不另論罪。
  (二)被告分別冒用「程志鵬」、「洪偉倫」之名義，偽造臺灣大
    哥大公司行動電話通信業務服務申請書2 張、遠傳公司網際
    網路行動電話服務啟用申請書2 張、親子卡客戶資料卡1 張
    、遠傳公司行動電話服務申請書及領取申請書存留聯各1 張
    並持之以行使，足以生損害於程志鵬、洪偉倫本人、上揭電
    信公司對於行動電話通信與收費管理之正確性，係犯第216
    條、第210 條之行使偽造私文書罪；又被告分別冒用「程志
    鵬」、「洪偉倫」名義接續偽造臺灣大哥大公司行動電話通
    信業務服務申請書2 張部分、接續偽造遠傳公司網際網路行
    動電話服務啟用申請書2 張及親子卡客戶資料卡1 張部分、
    接續偽造遠傳公司行動電話服務申請書及領取申請書存留聯
    各1 張部分，均係屬單一犯意之接續行為，為接續犯。被告
    於上揭文件偽造「程志鵬」、「洪偉倫」之署名，為偽造私
    文書行為之一部，不另構成偽造署押罪；被告於偽造私文書
    後進而行使，該偽造之低度行為為行使之高度行為所吸收，
    均不另論罪。
  (三)被告明知未經案外人程志鵬、洪偉倫本人之同意，連續偽造
    前開臺灣大哥大公司行動電話通信業務服務申請書、遠傳公
    司網際網路行動電話服務啟用申請書及親子卡客戶資料卡，
    並分別持以申辦行動電話門號，因此詐得門號0939—628882
    、0922—811488、0917—878638、0917—811378、0936—54
    4036號之SIM 晶片卡各1 張、諾基亞廠牌型號N1600 行動電
    話手機1 支及型號N6030 行動電話手機2 支部分，足以生損
    害於臺灣大哥大公司、遠傳公司、勝發公司，核被告所為，
    係犯刑法第339 第1 項之詐欺取財既遂罪；至其偽造行動電
    話服務申請書及領取申請書存留聯，並持以行使申辦門號，
    致使被害人員工丙○○陷於錯誤，以為洪偉倫本人申請，然
    為被害人員工丙○○與甲○○核對後發覺，而並未交付門號
    0926—172625號SIM 卡及諾基亞廠牌型號N3129 行動電話手
    機1 支，被告此部分所為，係犯刑法第339 第3 項、第1 項
    之詐欺取財未遂罪。另被告撥打使用該門號行動電話，因此
    詐得免繳通信費用分別為261 元、699 元、11,300元，共計
    12,260元之不法利益，則係犯刑法第339 條第2 項之詐欺得
    利罪。
  (四)被告先後多次行使偽造特種文書、行使偽造私文書、詐欺取
    財（既遂、未遂）、詐欺得利罪行，均時間緊接，觸犯構成
    要件相同之罪名，顯係基於概括犯意為之，均為連續犯，各
    應依刑法第56條之規定論以一罪（其中詐欺取財既遂、未遂
    犯行，論以情節較重之詐欺取財既遂罪）。被告所犯偽造公
    印文、連續行使偽造特種文書、連續行使偽造私文書罪、連
    續詐欺取財既遂及連續詐欺得利既遂5 罪間，有方法、目的
    之牽連關係，從情節較重之連續行使偽造私文書罪處斷，並
    加重其刑。被告就上揭犯行，與「小林」間，有犯意聯絡及
    行為分擔，為共同正犯。公訴意旨雖未論及被告詐欺得利既
    遂之犯行，惟此部分與起訴之行使偽造特種文書、行使偽造
    私文書罪、詐欺取財既遂部分有牽連犯之裁判上一罪關係，
    已如前述，自為起訴效力所及，本院自應併予審理，附此敘
    明。
四、爰審酌被告因貪圖小利，竟行使偽造、變造國民身分證、國
    民健康保險卡，並在上揭文件偽造「程志鵬」、「洪偉倫」
    署名使前揭公司分別陷於錯誤交付行動電話手機予被告使用
    ，或提供行動電話通訊服務，足生損害於內政部及戶政主管
    機關對國民身分證件管理之正確性，徒增被害人程志鵬、洪
    偉倫無謂之困擾，亦使上揭電信公司及電訊公司蒙受損失，
    惟念其犯後坦承犯行，態度良好，且犯罪所得非高等一切情
    狀，量處如主文所示之刑。又被告前未曾受有期徒刑以上刑
    之宣告，此有臺灣高等法院被告全國前案紀錄表、臺灣彰化
    地方法院檢察署刑案資料查註紀錄表各1 份存卷可考，足見
    被告平日素行尚稱良好，其因一時失慮，偶罹刑典，事後已
    與部分被害人達成和解，其犯後深具悔意，信其經此刑之宣
    告後，應知警惕而無再犯之虞，本院因認暫不執行其刑為當
    ，爰依刑法第74條第1 款予以宣告緩刑3 年，用啟自新。
五、又刑罰法令關於沒收之規定，有採職權沒收主義與義務沒收
    主義。職權沒收，指法院就屬於被告所有，並供犯罪所用或
    因犯罪所得之物，仍得本於職權為斟酌沒收與否之宣告，例
    如刑法第38條第1 項第2 款、第3 款、第3 項前段等屬之。
    義務沒收，又可分為絕對義務沒收與相對義務沒收二者。前
    者指凡法條規定「不問屬於犯人與否，沒收之」者屬之，法
    院就此等之物，無審酌餘地，除已證明滅失者外，不問屬於
    犯人與否或有無查扣，均應沒收之；後者指凡供犯罪所用或
    因犯罪所得之物，均應予以沒收，但仍以屬於被告或共犯所
    有者為限（最高法院93年度臺上字第2751號判決要旨參照）
    ；另按刑法第38條第3 項係規定「犯人」所有供犯罪所用之
    物，得宣告沒收，並非規定屬「被告」所有之物，始得宣告
    沒收，而共同正犯於意思聯絡範圍內，組成一共犯團體，團
    體中之任何成員均為「犯人」，供犯罪所用之物，只要屬於
    「犯人」所有，均得宣告沒收，不以必屬於本件被告所有者
    為限（最高法院92年度臺上字第787 號判決要旨參照）；又
    沒收為從刑之一種，依主從不可分之原則，應附隨緊接於主
    刑之下而同時宣告；又共同正犯因相互間利用他人之行為，
    以遂行其犯意之實現，本於責任共同之原則，有關沒收部分
    ，對於共犯間供犯罪所用之物，自均應為沒收之諭知（最高
    法院91年度臺上字第5583號判決要旨參照）。經查：
  (一)扣案「洪偉倫」國民身分證1 張（含其上之被告照片1 張）
    及其上「內政部印」公印文、「臺中縣政府」之鋼印公印文
    ，均係屬偽造，而「洪偉倫」國民健保卡1 枚則為變造；未
    扣案之變造「程志鵬」國民身分證及國民健康保險卡各1 張
    ，已如前述，且係共同正犯「小林」所有，業據被告於本院
    審理中陳述明確，依上揭說明，爰依刑法第38條第1 項第2
    款規定併予宣告沒收。又偽造「洪偉倫」國民身分證上偽造
    之「內政部印」公印文及「臺中縣政府」鋼印公印文，因前
    揭偽造國民身分證已整張宣告沒收，自不另為沒收之諭知。
  (二)被告雖分別在如附表所示之臺灣大哥大公司行動通信業務服
    務申請書、遠傳網際網路行動電話服務啟用申請書、親子客
    戶資料卡、遠傳行動電話服務申請書及領取申請書存留聯上
    ，偽造「程志鵬」、「洪偉倫」之署名，然上揭文書亦因行
    使而交付上揭各公司，分別屬各該公司所有，而非被告所有
    ，自無從宣告沒收；惟被告於如附表所示之臺灣大哥大公司
    行動通信業務服務申請書、遠傳網際網路行動電話服務啟用
    申請書、親子客戶資料卡、遠傳行動電話服務申請書及領取
    申請書存留聯上，偽造「程志鵬」署名，共計10枚、偽造「
    洪偉倫」之署名，共計2 枚，不問屬於犯人與否，應依刑法
    第219 條規定併予宣告沒收。
據上論斷，應依刑事訴訟法第299 條第1 項前段，刑法第11條前
段、第28條、第56條、第216 條、第210 條、第212 條、第218
條第1 項、第339 條第1 項、第2 項、第55條、第74條第1 款、
第219 條、第38條第1 項第2 款、第51條第9 款，罰金罰鍰提高
標準條例第1 條前段，判決如主文。
本案經檢察官郭玄義到庭執行職務。
中    華    民    國    95    年    5     月    22    日
                    刑事第一庭 法      官  唐中興
上揭正本證明與原本無異。
如不服本判決應於收受本判決後10日內向本院提出上訴書狀，其
未述上訴理由者，並得於提起上訴後10日內向本院補提理由書
狀（均須按他造當事人之人數附繕本)「切勿逕送上級法院」。
                               書  記  官  施惠卿
中    華    民    國    95    年    5     月    22    日
【附錄本判決論罪科刑法條全文】：
中華民國刑法第210條
偽造、變造私文書，足以生損害於公眾或他人者，處5年以下有
期徒刑。
中華民國刑法第212條
偽造、變造護照、旅券、免許證、特許證及關於品行、能力服務
或其他相類之證書、介紹書，足以生損害於公眾或他人者，處1
年以下有期徒刑、拘役或300元以下罰金。
中華民國刑法第216條
行使第210條至第215條之文書者，依偽造、變造文書或登載不實
事項或使登載不實事項之規定處斷。
中華民國刑法第218條
偽造公印或公印文者，處 5 年以下有期徒刑。
盜用公印或公印文足以生損害於公眾或他人者，亦同。
中華民國刑法第339條
意圖為自己或第3人不法之所有，以詐術使人將本人或第3人之物
交付者，處5年以下有期徒刑、拘役或科或併科1,000元以下罰金
。
以前項方法得財產上不法之利益或使第3人得之者，亦同。
前2項之未遂犯罰之。
【附表】：
(一)扣案之偽造「洪偉倫」國民身分證壹張、變造「洪偉倫」國民
  健康保險卡壹張；未扣案之變造「程志鵬」國民身分證及國民
  健康保險卡各壹張（均含其上之被告照片各壹張）。
(二)臺灣大哥大公司行動通信業務服務申請書貳紙上申請人簽名欄
  偽造「程志鵬」之署名各貳枚，共計肆枚。
(三)遠傳網際網路行動電話服務啟用申請書壹紙（門號0917—8786
  38）上申請人簽名欄偽造「程志鵬」之署名貳枚。
(四)遠傳網際網路行動電話服務啟用申請書壹紙（門號0917—7883
  78）上申請人簽名欄偽造「程志鵬」之署名枚。
(五)遠傳親子客戶資料卡壹紙上申請人簽名欄偽造「程志鵬」之署
  名壹枚。
(六)遠傳行動電話服務申請書及領取申請書存留聯各壹紙上申請人
  簽名欄偽造「洪偉倫」之署名各壹枚，共計貳枚。


司法院資訊處製作；財團法人民間司法改革基金會備份。
